【裁判字號】    96,交上訴,182
【裁判日期】    970117
【裁判案由】    公共危險等
【裁判全文】
臺灣高等法院刑事判決               96年度交上訴字第182號
上  訴  人
即  被  告  乙○○
上列上訴人即被告因公共危險等案件，不服臺灣板橋地方法院96
年度交訴字第12號，中華民國96年8月23日第一審判決（起訴案
號：臺灣板橋地方法院檢察署95年度偵字第16900號），提起上
訴，本院判決如下：
    主  文
上訴駁回。
    事  實
一、乙○○考領有普通小型車駕駛執照，其於民國（下同）95年
    2月20日上午7時許，駕駛車牌號碼2N-5535號自小客車搭載
    友人賴婷玉外出至臺北縣三重市重新橋下之跳蚤市場，隨後
    欲返回臺北縣新莊市○○路481號家中，而沿臺北縣三重市
    ○○○路往新莊之方向行駛。嗣於同日上午9時許，其駕車
    行經同路656之3號前時，原應注意汽車行駛時，駕駛人應注
    意車前狀況及兩車併行之間隔，並隨時採取必要之安全措施
    ，而當時天氣雖有雨，道路濕潤，但屬日間有自然光線，道
    路亦無任何缺陷與障礙，視距良好，並無不能注意之情事，
    詎乙○○竟疏於注意，因欲超越前車，貿然變換車道（按：
    該路段並未劃分快慢車道，起訴書誤載本件有快慢車道間變
    換車道之情形）而向右行駛；然因其向右偏轉時用力過猛，
    致未與行駛於其右側同向由甲○○所騎乘之車牌號碼K3B-06
    7號重型機車保持安全間隔，其所駕自小客車右側車身（前
    後車門間）遂擦撞甲○○所騎機車左側車身，甲○○所騎機
    車因而受撞倒地，甲○○更因所騎機車受撞力量甚猛，因而
    跌出飛撞上址之路邊石壁，復再反彈跌回馬路上，致甲○○
    受有右腳股骨頸骨折、右腳遠端股骨開放性粉碎性骨折、合
    併骨折癒合不良、合併骨盆腔感染發炎及臉、頸、下巴擦傷
    、下肢挫傷等傷害。乙○○因所駕車輛猛力撞擊甲○○所騎
    機車，並產生巨大聲響，已明知業已駕車肇事，竟為脫免責
    任，而未下車對受傷之甲○○採取必要之救護措施，反另基
    於肇事逃逸之犯意，旋即駕車逃逸。嗣因路人見狀即時將乙
    ○○所駕自小客車之車號記下，並提供該車號給聽聞撞擊聲
    響出面察看之附近住戶徐賢，另名不詳姓名者則以王惠絹住
    家之電話撥打110報案，警方據報前來依據徐賢所轉交之路
    人所留下之車號字條追查後，始為警循線查獲上情。
二、案經被害人甲○○訴由臺北縣政府警察局三重分局報告臺灣
    板橋地方法院檢察署檢察官偵查起訴。
    理  由
壹、證據能力方面：
    按「被告以外之人於審判外之言詞或書面陳述，除法律有規
    定者外，不得作為證據」，刑事訴訟法第159 條第1 項定有
    明文，此即學理上所稱「傳聞證據排除法則」。而依上開法
    律規定，傳聞證據原則上固無證據能力，但如法律別有規定
    者，即例外認有證據能力。又被告以外之人於審判外之陳述
    ，雖不符同法第159 條之1 至第159 條之4 之規定，但經當
    事人於審判程序同意作為證據，法院審酌該言詞陳述或書面
    陳述作成時之情況，認為適當者，亦得為證據，此則據同法
    第159 條之5 第1 項規定甚明。鑒於採用傳聞證據排除法則
    之重要理由之一，係因傳聞證據未經當事人之反詰問予以覈
    實，若當事人願放棄對原供述人之反對詰問時，原則上即可
    承認該傳聞證據之證據能力，而揆諸我國刑事訴訟法第159
    條之5 之立法理由，除參照前述傳聞證據排除法則之基本法
    理外，亦參考日本刑事訴訟法第326 條之立法例，查日本刑
    事審判實務之運作，有關檢察官及被告均同意作為證據之傳
    聞書面材料或陳述，可直接援引該國刑事訴訟法第326 條作
    為傳聞例外之法律依據，僅在檢察官與被告不同意之情況下
    ，乃須根據其他傳聞例外規定俾以斟酌該等書面材料或陳述
    是否具有證據能力，在當事人間無爭執之案件中，傳聞證據
    基本上均可依據前引規定提出於法院使用。職是之故，我國
    刑事訴訟法第159 條之5 之適用應可作同上之解釋。經查，
    本判決後開所引用之被告乙○○以外之人於審判外之陳述，
    固屬傳聞證據，惟被告就前揭審判外陳述之證據能力，先後
    於原審及本院準備程序及審判期日中均表示同意作為判決之
    參考資料，自係同意上開證據資料有證據能力；而公訴檢察
    官亦於原審及本院審判程序中表示上開證據資料均有證據能
    力。本院審酌上開證據資料製作時之情況，尚查無違法不當
    及證明力明顯過低之瑕疵，亦認為以之作為證據應屬適當，
    故揆諸前開法律規定與說明，爰逕依刑事訴訟法第159條之5
    第1項規定，認前揭證據資料均例外有證據能力。
貳、實體方面：
  一、認定事實部分：
      訊據上訴人即被告乙○○對於其於前開時、地因駕車過失
      傷害告訴人甲○○之犯罪事實均坦承不諱，且對於其確有
      變換車道超車，並於前開車禍發生後仍駛離現場之事實亦
      均供認無訛，惟矢口否認有何肇事逃逸之犯行，辯稱：我
      不知道當時我有撞到告訴人，因為當時在下雨，視線不好
      ，我超車後只顧看前面，且我一邊開車一邊與賴婷玉聊天
      ，車內有播放音樂，所以我沒有感覺車子右側撞到人，也
      沒有聽到撞擊聲響云云。
二、 經查：
   (一)被告與告訴人於前揭時、地發生車禍之事實，除為被告所
     是認外，並經告訴人於偵查中證述明確，且有臺北縣政府
     警察局三重分局道路交通事故現場圖、道路交通事故調查
     報告表(一)、(二)各1份、車禍現場暨車損照片共14幀及被告所
     有0000-000000號行動電話之通聯紀錄、路人所提供之肇事
     車輛車號之字條、台北縣政府警察局勤務中心受理各類案
     件紀錄單在卷可稽（參見偵查卷第15頁、第20頁至第23頁
     、第27頁至第33頁、第63頁至第68頁、第79頁）；而告訴
     人確因本件車禍，致受有前揭傷害之事實，則有行政院衛
     生署臺北醫院及長庚紀念醫院臺北本院所出具之診斷證明
     書各1份附卷為佐（參見偵查卷第17頁），均堪認屬真實。
   (二)按「汽車行駛時，駕駛人應注意車前狀況及兩車併行之間
     隔，並隨時採取必要之安全措施」，道路交通安全規則第
     94條第3項定有明文，被告既考領有普通小型車駕駛執照，
     對於上開交通規則自無不知之理。經查，參諸被告、告訴
     人所述及觀諸前揭道路交通事故現場圖所示，可知被告因
     欲超越前車，故變換車道而向右行駛，然因其向右偏轉時
     用力過猛，致其所駕車輛右側車身遂擦撞同向右側由告訴
     人所騎機車左側車身，此觀諸臺北縣政府警察局微物證物
     初步篩檢結果略認：告訴人所騎機車左前車頭之銀色油漆
     片上發現綠色轉移物，與被告所駕自小客車右前車門之標
     準漆顏色相似（皆為綠色）等語，有該初步篩檢結果報告
     表1份在卷可稽（參見偵查卷第75頁），更見其明。是被告
     所駕車輛於向右變換車道時，竟擦撞其右側同向由告訴人
     所騎乘之機車，顯見被告並未保持兩車之安全間隔至明，
     而依前揭道路交通事故調查報告(一)所載，案發當時天氣雖
     有雨，道路濕潤，但屬日間有自然光線，道路亦無任何缺
     陷與障礙，視距良好，並無不能注意之情事，惟被告所駕
     自小客車竟仍擦撞右側同向行駛之告訴人所騎機車，被告
     確有疏未注意兩車併行間隔之過失行為，已甚明顯。嗣本
     件車禍經送臺灣省臺北縣區車輛行車事故鑑定委員會鑑定
     結果，亦同認被告駕車時疏未注意保持與右側車輛之安全
     間隔，可資參考（參見偵查卷第83、84頁，惟該鑑定報告
     誤引法規依據為道路交通安全規則第101條第1項第5款）。
     準此，被告就本件車禍之發生確有過失行為，且其過失行
     為確使告訴人因而受有前揭傷害，被告之過失行為與告訴
     人之受傷結果間，應具有相當因果關係甚明。
   (三)至被告固否認肇事逃逸之犯罪事實，並以前揭情詞置辯云
     云。惟查，前開車禍發生後，被告並未下車查看，且旋即
     駕車離去之事實，除經告訴人於偵查及原審審理時證述明
     確外（參見偵查卷第54頁、原審卷第52頁），並為被告所
     坦認。被告雖一再辯稱其不知道與告訴人所騎機車發生擦
     撞云云，然本院審以：
      1.本件案發當時天氣雖有雨，道路濕潤，但屬日間有自然
        光線，道路亦無任何缺陷與障礙，視距良好，業如前述
        ，故被告駕駛前揭自小客車行駛於上開肇事路段，應能
        注意周遭狀況，故其所駕自小客車擦撞其右側同向由告
        訴人所騎乘之機車，被告已無不知之理。
      2.又告訴人於偵查中證稱：「... 我騎在車道兩條白線之
        間，當時我左手邊有另外一部車輛，被告是要從右方超
        越該車，才會在他往右偏轉時以他的右側車身擦撞我機
        車的左側車身，當時撞擊力道強大，我是人車先撞到卷
        附照片打圈處之牆面又彈回車道，被告不可能不知道有
        發生擦撞... 」等語及嗣於原審審理時復證稱：「（問
        ：你在偵查中說，被告不可能不知道有撞到人，你如何
        確定？）因為撞到機車會有碰撞的聲音，而且我整個人
        飛出去撞到石擋牆，也有很大的聲音... 」等語（參見
        偵查卷第54頁、前開審判筆錄第4頁）；另證人徐賢於
        偵查中亦證稱：「... 當時我是聽到路邊發生劇烈撞擊
        的聲音，就與另一名工廠員工馬上出去查看，就看到被
        害人就躺在路邊無法動彈，有大腿骨折的現象，至於肇
        事車輛已逃逸並未見到... 」等語（參見偵查卷第99頁
        ）；又證人及獲報前去現場處理之警員顏志明於偵查中
        亦結證稱：依據我當時在現場處理之研判，兩車撞擊之
        力道應該非常強大，因為被告車輛的車漆要留在被害人
        車輛上面，撞擊力量要很強等語（參見偵查卷第89頁）
        。是依告訴人及上開證人所證，足見被告所駕自小客車
        應係猛力與告訴人所騎機車發生擦撞，始會發出巨大聲
        響，告訴人亦始會於所騎機車受撞後飛出撞擊附近之路
        邊石壁，復再反彈跌回馬路上，致受有右腳股骨頸骨折
        、右腳遠端股骨開放性粉碎性骨折、合併骨折癒合不良
        、合併骨盆腔感染發炎及臉、頸、下巴擦傷、下肢挫傷
        等傷害；且參以卷附車損照片（參見偵查卷第30、32、
        33頁），被告所駕自小客車右側車身有多處明顯可見之
        相當長度之刮痕，告訴人所騎機車左側車身亦留有多處
        擦撞後被告自小客車所轉移之車身油漆痕跡，如僅係輕
        微擦撞，自不可能有如此之車損情形，可知被告所駕自
        小客車確有猛力與告訴人所騎機車發生擦撞無疑。被告
        雖於本院審理時辯稱：其車輛右側車身之撞痕乃是之前
        路邊停車後，遭不明車輛撞擊所留下云云；但查觀諸卷
        附之被告上該車輛之照片，得見該車右側（前後車門間
        ）明顯留有撞擊之新痕，車身之車漆掉落，且由車漆掉
        落呈前大後小之三角形痕跡，亦足研判乃被告之車輛於
        行進間產生撞擊，並由前往後所造成至明，又該撞擊痕
        跡高度（離地約60公分至65公分），亦與告訴人之機車
        左側留有被告車輛車漆之高度（離地約60公分至65公分
        ）相近（參見偵查卷第30頁、第32頁、第33頁）；另查
        我國為採取人車靠右行駛制度之國家，路邊停車亦應緊
        靠右側路邊，即此縱被告之車輛於路邊停車後，遭不明
        之他車撞擊，衡情撞擊痕跡應位於被告車輛之左側，焉
        可能位於其車輛之右側。職是之故，被告所駕自小客車
        擦撞被害人所騎機車應有相當之強度，縱如被告所辯，
        其當時只顧看前面，且其車內有在播放音樂，或與賴婷
        玉聊天云云，但該自小客車因此重力擦撞亦應會產生相
        當之晃動、觸感與聲響，依一般社會通常經驗，駕駛該
        自小客車之被告實無不知之理，遑論證人徐賢證稱：渠
        原本在屋內，聽到撞擊聲響方與另名員工出來察看云云
        （參見偵查卷第99頁）。是被告否認知悉撞及告訴人所
        騎機車云云，容屬事後卸責之詞，自無足取。
    (四)另證人賴婷玉於警詢、偵查中固證稱：我當時坐在被告所
      駕自小客車之右前座，我和被告在車上聊天聊得很入神，
      所以完全沒有注意到車外的事情，我並不清楚被告有無撞
      到人云云（參見偵查卷第11、54頁），然證人賴婷玉乃係
      被告之友人，其所證難免有迴護偏袒被告之嫌，是否可信
      ，已非無疑。況依本院前揭所述，被告所駕車輛與告訴人
      所騎機車發生擦撞，既有發出巨大聲響，顯然係猛力擦撞
      所致，且依前開車損狀況觀之，其等擦撞程度亦顯非輕微
      ，在此種情況下，被告實無不知肇事之理，更遑論彼時坐
      在距離擦撞處更為接近之證人賴婷玉，然證人賴婷玉竟證
      稱其當時不清楚被告有無撞到人云云，顯然有違常理，其
      所為證言自難遽信，當無從執為對被告有利之認定。
    (五)綜上所述，足認被告確有前開過失傷害及肇事逃逸之犯罪
      事實，其所辯復無足取，是以本件事證已臻明確，被告之
      犯行應堪認定。
  三、論罪科刑部分：
    (一)比較新舊法部分：
      嗣於被告行為後，刑法第33條第5 款關於罰金刑之規定、
      第51條第5 款關於有期徒刑定應執行刑之規定，均已於94
      年2 月2 日修正公布，並自95年7 月1 日施行；另刑法施
      行法已於95年6 月14日增訂該法第1 條之1 規定，亦同自
      95年7 月1 日施行。按同於95年7 月1 日修正施行之刑法
      第2 條規定，乃係關於新舊法比較適用之準據法，其本身
      無關行為可罰性要件之變更，故於95年7 月1 日前揭法律
      修正施行後，如有涉及比較新舊法之問題，即應逕依修正
      後刑法第2 條第1 項規定，為「從舊從輕」之比較（參見
      最高法院95年度第8 次刑事庭會議決議意旨）。茲分述如
      下：
      1.刑法分則編各罪所定罰金之貨幣單位原為銀元，且依修
        正前刑法第33條第5 款規定，罰金刑為1 銀元以上，而
        有關罰金倍數之調整及銀元與新台幣之折算標準，則定
        有「罰金罰鍰提高標準條例」及「現行法規所定貨幣單
        位折算新台幣條例」，除罰金以1 銀元折算3 元新台幣
        外，並將72年6 月26日以前修正之刑法部分條文罰金數
        額提高10倍，其後修正者則不再提高倍數；嗣修正後刑
        法第33條第5 款則將罰金刑提高為新台幣1 千元以上，
        並以百元計算之，且因刑法第33條第5 款所定罰金貨幣
        單位既已改為新台幣，刑法分則編各罪所定罰金之貨幣
        單位亦應配合修正為新台幣，且考量刑法修正施行後，
        不再適用「現行法規所定貨幣單位折算新台幣條例」，
        為使刑法分則編各罪所定罰金之最高數額與刑法修正前
        趨於一致，爰增訂刑法施行法第1 條之1 規定，將刑法
        分則編各罪所定罰金之貨幣單位均改為新台幣，並將72
        年6 月26日以前修正之刑法部分條文罰金數額提高為30
        倍，其後修正者則提高為3 倍。是以刑法分則編各罪所
        定罰金刑之最高數額，於上開規定修正後仍屬一致，並
        無不同；但其罰金刑之最低數額，則比修正前提高，從
        而自以修正前之規定對被告較為有利。
      2.修正後刑法第51條第5 款關於有期徒刑定應執行刑之上
        限，由不得「逾20年」，提高為不得「逾30年」，是以
        修正前關於有期徒刑定應執行刑之上限較低，自係對被
        告較為有利。
      3.準此而論，前揭刑法第33條第5 款之修正，乃係罰金刑
        之刑罰法律效果之變更、第51條第5 款有期徒刑定應執
        行刑之修正，則相當於科刑規範事項之變更，自應依刑
        法第2 條第1 項規定，綜合罪刑全部結果，整體為新舊
        法之「從舊從輕」比較（參見最高法院24年度上字第
        4634號判例意旨、27年度上字第261號判例意旨）。核
        被告所為，適用修正前罰金刑、有期徒刑定應執行刑之
        規定，對被告均較屬有利，故經綜合比較新舊法結果，
        應以舊法對被告有利，自應整體依刑法第2條第1項前段
        規定，適用行為時之修正前刑法等規定，合先敘明。
    (二)核被告所為，係犯刑法第284 第1 項前段過失傷害罪及同
      法第185 條之4 之交通肇事逃逸罪。被告所犯上開二罪間
      ，犯意各別，罪名不同，應分論併罰之。
  四、原審經詳細之調查及審理後，認定被告上開犯行成立，並
      引用刑法第2條第1項前段、第284條第1項前段、第185條
      之4、修正前刑法第51條第5款，罰金罰鍰提高標準條例第
      1條前段為依據，並審酌被告本應注意兩車併行間隔，以
      維交通安全，惟其竟疏未注意，因而造成告訴人受有右腳
      股骨頸骨折、右腳遠端股骨開放性粉碎性骨折、合併骨折
      癒合不良、合併骨盆腔感染發炎及臉、頸、下巴擦傷、下
      肢挫傷等傷害，復依前揭卷附之診斷證明書所載，告訴人
      於95年2月20日（即本件案發當日）由急診入院住院（長
      庚紀念醫院），95年2月21日施行股骨頸骨折復位及鋼釘
      內固定手術及股骨外固定手術，95年2月27日施行外固定
      移除手術及骨折復位鋼釘內固定手術，95年3月14日出院
      ，住院中需他人看護，出院後生活需他人協助處理6個月
      ，告訴人曾於95年3月21日、4月19日、5月17日、6月7日
      、7月12日、10月4日、96年1月3日、1月11日至上開醫院
      門診治療，第二次入院於96年1月18日以手術治療股骨骨
      折癒合不良，並於96年1月30日出院，住院中需他人看護
      ，96年2月7日、3月14日至上開醫院門診治療，需繼續門
      診追蹤與治療1年，目前存留右下肢長短差約兩公分，還
      需手術拔除鋼板及鋼釘，並密切觀察可能併發右股骨頭是
      否發生壞死塌陷等情，足見告訴人所受傷害甚鉅，且迄今
      仍在治療中，對其身體及精神上所造成之痛苦當不言可喻
      ，嗣被告於肇事後不僅未盡救護義務，更迅即逃逸，意圖
      逃避相關責任，違背駕車肇事後應對於被害人即時救護之
      法義務及道德感情，此等作為更屬可議，而被告迄至本院
      審理時，竟仍未與告訴人達成和解或對之有所賠償（僅於
      偵查中支付新台幣15萬元之賠償，之後便未給付分文，於
      本院審理時更稱如告訴人同意接受160萬元之賠償金，則
      其可於過完年後辦理貸款支付云云，參見本院卷第41頁）
      ，且仍矢口否認肇事逃逸之犯行，飾詞圖卸其責，被告所
      為自應分別受有相當程度之刑事非難；惟另考量被告除前
      於72年間因竊盜案件經法院判處罰金銀元5千元確定在案
      外，並無任何刑事前科紀錄，此有本院被告前案紀錄表1
      份在卷可按，素行尚非至為不良，而其已能坦承過失傷害
      之犯行等一切情狀，爰酌情分別就其過失傷害部分，量處
      有期徒刑五月，駕駛動力交通工具肇事，致人傷害而逃逸
      部分，量處有期徒刑一年六月，並查被告本案之犯罪時間
      係在95年2月20日，乃均在96年4月24日之前，且皆符合中
      華民國九十六年罪犯減刑條例所定之減刑條件，亦依該條
      例第2條第1項第3款規定，均將其前開宣告刑分別減為有
      期徒刑二月又十五日及九月，並依修正前刑法第51條第5
      款規定，定其應執行刑為有期徒刑十一月。經核原審上開
      認事用法，均無違誤，量刑亦屬允恰。被告上訴意旨否認
      肇事逃逸及指摘原審量刑過重云云，為無理由，應予駁回
      。
據上論斷，應依刑事訴訟法第368條，判決如主文。
本案經檢察官曾忠己到庭執行職務。
中    華    民    國    97    年    1    月    17    日
            刑事第九庭審判長法  官  劉景星
                            法  官  王敏慧
                            法  官  周盈文
以上正本證明與原本無異。
肇事逃逸部分如不服本判決，應於收受送達後十日內向本院提出
上訴書狀，其未敘述上訴之理由者並得於提起上訴後十日內向本
院補提理由書（均須按他造當事人之人數附繕本）。
過失傷害部分不得上訴。
                            書記官  余姿慧
中    華    民    國    97    年    1    月    17    日
附錄：本案論罪科刑法條全文
刑法第284 條第1 項
因過失傷害人者，處6月以下有期徒刑、拘役或5百元以下罰金
，致重傷者，處1年以下有期徒刑、拘役或5百元以下罰金。
刑法第185 條之4
駕駛動力交通工具肇事，致人死傷而逃逸者，處6月以上5 年以
下有期徒刑。


司法院資訊處製作；財團法人民間司法改革基金會備份。
